【裁判字號】    92,自,141
【裁判日期】    921217
【裁判案由】    妨害自由等
【裁判全文】
臺灣桃園地方法院刑事裁定                          九十二年度自字第一四一號
    自  訴  人  甲○○
    代  理  人  莊榮兆
    被      告  乙○○
                丙○○
                丁○○
右列被告等因妨害自由等案件，經自訴人提起自訴，本院裁定如左：
    主  文
自訴駁回。
    理  由
一、本件自訴意旨略以：
（一）被告丙○○與自訴人原為夫妻，經台灣高等法院於民國八十九年九月二十二日
      以八十八年度家上更（一）字第十七號判決准予離婚，又對於自訴人與被告丙○○所生子女簡柏諺之權利、義務的行使及負擔由被告丙○○任之，另對於自
      訴人與被告丙○○所生子女簡利如之權利、義務的行使及負擔則由自訴人甲○○任之，並明訂雙方探視子女之方式及時間、地點。惟被告丙○○為阻礙自訴
      人行使探視權，一再遷移戶籍，拒絕告知真正住所，並於九十年四月十六日將
      戶籍遷往台北縣新莊市○○街四七巷三號二樓，該屋為丙○○兄長即被告乙○○之子簡嘉良所有，同址一樓則為乙○○所設立之「太源股份有限公司」（下
      稱太源公司）之營業處所，自訴人於九十年六月四日及九十年六月二十日寄給
      被告丙○○之存證信函，竟遭太源公司以「查無此人」為由退件，有違常理，
      顯係被告乙○○故意妨害自訴人行使探視權。
（二）另被告丙○○於九十年七月十二日，在其另一兄長即被告丁○○之協助下將戶
      籍遷往桃園縣蘆竹鄉盤營十三鄰中山路一二八巷十一之七號，該屋為被告丁○○所有（後變更登記為其子簡連峰所有），自訴人多次前往該址，皆探視不到
      簡柏諺，經詢問該樓管理員陳主任，其表示未曾見過被告丙○○及簡柏諺住於
      該處。又被告丁○○於自訴人與被告丙○○另案民事訴訟中，均擔任被告丙○○之代理人。足見，被告丙○○係聯合其兄長被告乙○○及被告丁○○，共同
      妨礙自訴人探視權之行使等語。因認被告丙○○與被告乙○○、丁○○涉犯同
      法第三百零四條之強制罪嫌（見本院卷第一二九頁）。
二、被告之辯解：
    被告丙○○經本院合法傳喚未到庭。又訊據被告乙○○、丁○○均堅決否認有何
    妨害權利行使之情，均稱只是讓被告丙○○將戶籍寄於渠等住處等語。
三、本院之判斷：
（一）按犯罪之被害人得提起自訴，刑事訴訟法第三百十九條第一項前段規定甚明。
      故必須係因犯罪而被害之人，始得提起自訴，非因犯罪而被害之人，不得提起
      自訴，乃當然之解釋。該條項所稱之被害人，以因犯罪而直接被害之人為限，
      所謂直接被害人，係指其法益因他人之犯罪行為而直接受其侵害者而言。最高
      法院八十二年度台上字第七四二號、第二００二號、八十七年度台上字第一八
      五八號判決著有明文可資參照。核諸前揭規定及說明，假設自訴人此部分所述
      為真，被告等人應係妨害自訴人對於子女之探視權，就此部分，自訴人應具有
      直接被害人之地位，核與刑事訴訟法第三百十九條第一項所規定之自訴主體相
      符，此合先敘明。至於依據自訴人所述之事實，是否堪認被告等人之犯罪嫌疑
      已足，仍有斟酌餘地。
（二）按法院或受命法官於自訴案件第一次審判期日前訊問及調查結果，如認為案件
      有刑事訴訟法第二百五十二條至第二百五十四條之情形者，得以裁定駁回其自
      訴，同法第三百二十六條第三項定有明文。又犯罪嫌疑不足者，檢察官應為不
      起訴處分，同法第二百五十二條第十款亦有明文。次按犯罪事實應依證據認定
      之，無證據不得認定犯罪事實，刑事訴訟法第一百五十四條第二項定有明文。
      又事實之認定，應憑證據，如未能發現相當證據，或證據不足以證明，自不能
      以推測或擬制之方法，為裁判基礎；又認定犯罪事實所憑之證據，雖不以直接
      證據為限，間接證據亦包括在內；然而無論直接或間接證據，其為訴訟上之證
      明，須於通常一般之人均不致有所懷疑，而得確信其為真實之程度者，始得據
      為有罪之認定，最高法院四十年台上字第八六號及七十六年台上字第四九八六
      號判例可資參照。
（三）次按刑法第三百零四條之罪係指「以強暴、脅迫使人行無義務之事或妨害人行
      使權利」之謂，其構成要件所規範之行為方式限以「強暴、脅迫」之手段，若
      非以強暴、脅迫之方式為之，即使效果上達使人行無義務之事或妨害人行使權
      利，仍不構成強制罪自明。
（四）本件自訴人雖謂被告丙○○一再變更戶籍且拒不告知真正住所，致其無法對子
      女簡柏諺行使探視權，然自訴人未曾指出被告丙○○對其有何「強暴、脅迫」
      之行為，又自訴人亦謂被告丙○○始終避不見面，則被告丙○○自無從對其施
      「強暴、脅迫」。是以，即使被告丙○○違反雙方關於子女探視權之行使的約
      定而應負民法上債務不履行責任，仍與刑法強制罪無涉。
（五）另自訴人以被告乙○○及被告丁○○，明知被告丙○○及其子女簡柏諺先後並
      未住居於台北縣新莊市○○街四七巷三號二樓及桃園縣蘆竹鄉盤營十三鄰中山
      路一二八巷十一之七號，竟同意讓二人設籍於該處，致自訴人依戶籍地址前往
      探視簡柏諺不到，妨害自訴人行使探視權，有違犯刑法第三百零四條強制罪之
      嫌。惟查被告丙○○及其子簡柏諺現均在大陸地區，而未住居於台灣，此為兩
      造所不爭執（見本院卷第一百三十一頁），則被告丙○○將其在台灣之戶籍地
      址先後設於兄長即被告乙○○、被告丁○○住處，本合於常情。況且，自訴人
      僅泛以「被告遷移戶籍之後，我無法探視小孩，這就是脅迫行為」，執為被告
      等人有「強暴、脅迫」行為之證據，不僅舉證不足，且顯然誤解刑事構成要件
      行為之意義。準此，被告等人均無何強暴、脅迫之行為，因此，自訴人指稱被
      告等人妨害其行使權利而涉犯強制罪云云，顯不可採。
四、本案自訴人誤將情感上之背叛感覺，訴諸於法律上規範財產犯罪之詐欺刑責，復
    未查強制罪之強暴本質，而逕行以法感想像被告之刑事責任，自屬於法不合。且
    按法院固為定紛止爭之目的而設，惟法律有時而窮，並非萬能，尤其牽涉情感、
    忠誠、信念者，繫乎人與人之間微妙情感互動，縱求諸公權力亦力有未逮，反而
    加速撕裂傷口。本件自訴人與被告丙○○原為夫妻關係，惜因情分已逝，勞燕分
    飛，自此雙方互相興訟經年，訴訟文書堆疊成卷，惟問題仍無一解決，反而加深
    裂痕，益見法律之窮。是若雙方能體會「放下」之真諦，或能一解經年訟累，並
    彌平對子女造成之創傷，附此敘明。
五、綜上，依自訴人之指述，尚無從認定被告丙○○、乙○○及丁○○三人，曾對自
    訴人施以強暴、脅迫行為致妨害自訴人行使權利。此外，復查無其他積極證據足
    認被告等人涉有自訴人所指之犯行，本院尚難僅憑自訴人欠缺相關佐證之指述，
    即認定被告等人有強制罪之犯行，而被告等人之犯罪嫌疑既有不足，本院爰於第
    一次審判期日前，裁定駁回有關強制罪部分之自訴。
六、又自訴人指訴被告丙○○涉犯詐欺犯嫌部分，另經本院為不受理判決，附此敘明
    。
據上論斷，應依刑事訴訟法第三百二十六條第三項、第二百五十二條第十款，裁定如
主文。
中      華      民      國    九十二    年    十二    月    十七    日
                                臺灣桃園地方法院刑事第六庭
                                    審判長  法  官   周政達
                                            法  官   何俏美
                                            法  官   陳永來
右正本證明與原本無異。
如不服本裁定，應於裁定送達後五日內向本院提出抗告狀。
                                            書記官   洪明媚
中        華        民        國   九十二   年   十二   月    十八    日


司法院資訊處製作；財團法人民間司法改革基金會備份。
